ACORDAO-COMPLETO-2549449

ACÓRDÃO 7060/2022 ATA 35/2022 - PRIMEIRA CÂMARA

VISTOS, relatados e discutidos estes autos de reversão de pensão militar concedida pelo Ministério da Defesa - Comando do Exército.
ACORDAM os ministros do Tribunal de Contas da União, reunidos em sessão da 1ª Câmara, ante as razões expostas pelo relator, em:
9.1. considerar legais os atos de reversão e de alteração de pensão militar instituída por José Arlindo Bortoluzzi (2678/2017, peça 3, e 88362/2018, peça 4, respectivamente) , concedendo-lhes o correspondente registro;
9.2. dispensar o ressarcimento das quantias indevidamente recebidas, presumidamente, de boa-fé, consoante o enunciado 106 da Súmula de Jurisprudência deste Tribunal;
9.3. determinar ao Ministério da Defesa - Comando do Exército que:
9.3.1. dê ciência, no prazo de 15 (quinze) dias, a contar do recebimento da notificação deste acórdão, do inteiro teor desta deliberação ao Sr. Gilvani José Bortoluzzi, notadamente no que diz respeito ao direito de optar, em até 30 (trinta) dias, sob pena de suspensão do pagamento da pensão em caso de não manifestação, pelos benefícios legalmente acumuláveis, no correto enquadramento nas disposições do art. 29 da Lei 3.765/1960, sob pena de responsabilidade solidária da autoridade administrativa omissa, consoante disposto no artigo 71, IX, da Constituição Federal e no artigo 262 do Regimento Interno desta Corte, comunicando a este Tribunal as providências adotadas, nos termos dos arts. 262, caput, do RI/TCU e 8º, caput, da Resolução TCU 206/2007;
9.3.2. encaminhar a este Tribunal, no prazo de 30 (trinta) dias, comprovante da ciência acima referida;
9.4. esclarecer ao órgão de origem que:
9.4.1. no caso de o beneficiário optar pela pensão militar ora em exame, deixando de perceber um benefício de cargo civil, não deverá emitir novo ato;
9.4.2. caso o interessado não se manifeste no prazo estipulado no item 9.3.1. ou não opte pela pensão em exame, deve proceder à suspensão dos pagamentos e reversão das cotas aos demais beneficiários;
9.4.3. para qualquer das hipóteses possíveis, deverá fazer prova junto a esta Corte da implementação da opção feita pelo interessado;
9.5. encerrar o processo e arquivar os presentes autos.

Atos de pensão militar.

Primeira Câmara

Comando do Exército.

3. Interessados: Ana Cláudia Bortoluzzi Pereira (XXX.970.940-XX); Gilvani José Bortoluzzi (XXX.434.400-XX).

13.1. Ministros presentes: Walton Alencar Rodrigues (Presidente) e Benjamin Zymler.
13.2. Ministro-Substituto convocado: Weder de Oliveira (Relator).
13.3. Ministro-Substituto presente: Augusto Sherman Cavalcanti.

WEDER DE OLIVEIRA

Em exame, atos de reversão e de alteração de pensão militar instituída por José Arlindo Bortoluzzi, emitidos pelo Ministério da Defesa - Comando do Exército.
Reproduzo, com ajustes de forma, o relatório do auditor da Secretaria de Fiscalização de Integridade de Atos e Pagamentos de Pessoal e de Benefícios Sociais (Sefip) (peça 6) , que contou com a anuência do diretor da unidade especializada (peça 7) , bem como com a manifestação de concordância do MP/TCU, representado pelo procurador Marinus Eduardo De Vries Marsico (peça 8) :
" (...) EXAME TÉCNICO
Procedimentos aplicados
3.	Os procedimentos para exame, apreciação e registro de atos de pessoal encontram-se estabelecidos na Instrução Normativa TCU 78/2018 e na Resolução TCU 206/2007. Essas normas dispõem que os atos de pessoal disponibilizados por meio do e-Pessoal devem ser submetidos previamente a críticas automatizadas, com base em parâmetros predefinidos.
4.	As críticas das informações cadastradas na etapa de coleta do ato foram elaboradas e validadas levando-se em conta as peculiaridades de cada ato. Os itens verificados nessa etapa são inerentes a dados cadastrais, fundamentos legais, mapa de tempo, ficha financeira, assim como eventuais ocorrências de acumulação. Trata-se de verificações abrangentes, minuciosas e precisas e sem a necessidade de ação humana e, portanto, menos suscetível a falhas. As críticas aplicadas estão discriminadas no sistema, no Menu e-Pessoal, opção "Crítica", que podem ser acessadas mediante concessão de perfil específico a servidores do TCU responsáveis pela análise.
5.	Além das críticas automatizadas, há verificação humana adicional no caso de haver alertas do sistema ou informações não formatadas, como esclarecimentos do gestor ou do controle interno.  
6.	As críticas também consideram os registros do Sistema Integrado de Administração de Recursos Humanos (Siape) . O Siape disponibiliza informações atualizadas sobre as parcelas que integram os proventos, diferentemente, portanto, do e-Pessoal, que informa as parcelas no momento do registro do ato. 
7.	Essa confrontação com o Siape fornece uma visão atual e verdadeira da situação, o que permite descaracterizar irregularidades e inconsistências que, embora constantes do e-Pessoal, já foram corrigidas.
8.	As verificações detectadas nos atos encontram-se discriminadas na aba de pendências de cada ato no sistema e-Pessoal, bem como nos espelhos dos atos contemplados por esta instrução.
Exame das Constatações
9.	Ato: 2678/2017 - Reversão - Interessado (a) : JOSE ARLINDO BORTOLUZZI - CPF: XXX.484.300-XX
9.1.	Beneficiário: ANA CLAUDIA BORTOLUZZI PEREIRA - CPF: XXX.970.940-XX - Filho (a) 
9.2.	Parecer do Controle Interno: considerar o ato Legal.
9.3.	Constatação e análise: 
9.3.1.	Há outro ato na base de mesmo CPF, mesmo órgão e o mesmo tipo, e que ainda não foi apreciado. Ato (s) encontrado (s) no e-Pessoal: 88362/2018 (TCU) .
a.	Justificativa do Gestor de Pessoal: Não há. Verificação efetuada no âmbito do TCU.
b.	Análise do Controle Interno:  Não há. Verificação efetuada no âmbito do TCU.
c.	Análise da Equipe Técnica: Legal
O presente ato sera analisado conjuntamente com o ato nº 88362/2018.
9.4.	O quadro resumo de ocorrências e, quando for o caso, o detalhamento da norma legal e da jurisprudência para a inconsistência acima elencada encontra-se no anexo II dessa instrução. 
9.5.	Encaminhamento do ato: 
9.5.1.	Considerar LEGAL e conceder o registro do ato de Pensão militar 2678/2017 - Reversão de JOSE ARLINDO BORTOLUZZI do quadro de pessoal do órgão/entidade COMANDO DO EXÉRCITO. 
10.	Ato: 88362/2018 - Alteração - Interessado (a) : JOSE ARLINDO BORTOLUZZI - CPF: XXX.484.300-XX
10.1.	Beneficiários: ANA CLAUDIA BORTOLUZZI PEREIRA - CPF: XXX.970.940-XX - Filho (a) e GILVANI JOSE BORTOLUZZI - CPF: XXX.434.400-XX - Filho (a) 
10.2.	Parecer do Controle Interno: considerar o ato Legal.
10.3.	Constatações e análises: 
10.3.1.	Indício encontrado para o beneficiário  GILVANI JOSE BORTOLUZZI de CPF XXX.434.400-XX - tipo de indício: Acumulação ilegal de pensão militar com mais de um benefício ou vencimento (permitida a acumulação com apenas um outro benefício ou vencimento) , situação: ESCLARECIMENTO EM ELABORAÇÃO.
a.	Justificativa do Gestor de Pessoal: Não há. Verificação efetuada no âmbito do TCU.
b.	Análise do Controle Interno:  Não há. Verificação efetuada no âmbito do TCU.
c.	Análise da Equipe Técnica: Ilegal
no que se refere a Sra. GILVANI JOSE BORTOLUZZI, ela acumula além da pensão em estudo uma um pensão do Município de Santa Maria (INST. PREV. ASSIST. À SAÚDE SERV. PÚBL. MUN. DE S. MARIA, TIPO: PENSIONISTA, NO. IDENTIFICAÇÃO: 000077055801 (TCETCM) ) , vide contracheque anexo, e uma pensão por morte do INSS desde 13/09/2008, no valor de R$ 4.974,61, situação em desacordo com o art. 29 de lei 3765/60.
Art. 29. É permitida a acumulação:
I - de uma pensão militar com proventos de disponibilidade, reforma, vencimentos ou aposentadoria;
II - de uma pensão militar com a de outro regime, observado o disposto no art. 37, inciso XI, da Constituição Federal.
Dessa forma, pela acumulação ilegal da Sra. GILVANI JOSE BORTOLUZZI entende-se que a presente concessão deve receber a chancela pela ILEGALIDADE e ter seu registro negado e ser apresentado o direito à opção a beneficiária.
10.3.2.	Há outro ato na base de mesmo CPF, mesmo órgão e o mesmo tipo, e que ainda não foi apreciado. Ato (s) encontrado (s) no e-Pessoal: 2678/2017 (TCU) .
a.	Justificativa do Gestor de Pessoal: Não há. Verificação efetuada no âmbito do TCU.
b.	Análise do Controle Interno:  Não há. Verificação efetuada no âmbito do TCU.
c.	Análise da Equipe Técnica: Legal
O presente ato sera analisado conjuntamente com o ato nº 2678/2017.
10.4.	O quadro resumo de ocorrências e, quando for o caso, o detalhamento da norma legal e da jurisprudência para as inconsistências acima elencadas encontra-se no anexo II dessa instrução. 
10.5.	Encaminhamento do ato: 
10.5.1.	Considerar ILEGAL e recusar registro do ato de Pensão militar 88362/2018 - Alteração de JOSE ARLINDO BORTOLUZZI do quadro de pessoal do órgão/entidade COMANDO DO EXÉRCITO, com base nos arts. 71, inciso III, da Constituição Federal, 1º, inciso V, e 39, inciso II, da Lei 8.443/1992 e 260, § 1º, do Regimento Interno. 
10.5.2.	Com fulcro no art. 262, caput, do Regimento Interno deste Tribunal, determinar ao órgão/entidade COMANDO DO EXÉRCITO que: 
a.	dispense a devolução dos valores indevidamente recebidos de boa-fé até a data da ciência do órgão/entidade COMANDO DO EXÉRCITO, do acórdão que vier a ser proferido, com base no Enunciado 106 da Súmula da Jurisprudência do TCU.
b.	apresente ao beneficiário o direito a opção entre os cargos/proventos acumulados ilegalmente com a pensão militar/reforma para tal situação se enquadre no que prescreve o art. 29 de Lei nº 3765/60.
c.	dê ciência, no prazo de quinze dias, contados da notificação, do inteiro teor desta deliberação (a) o interessado (a) , alertando-o (a) de que o efeito suspensivo proveniente da interposição de eventuais recursos junto ao TCU não o (a) exime da devolução dos valores percebidos indevidamente, caso o recurso não seja provido.
d.	informe o teor do acórdão que vier a ser prolatado, encaminhando ao TCU, no prazo de trinta dias, comprovante da data de ciência pelo (a) interessado (a) , nos termos do art. 4º, § 3º, da Resolução TCU 170/2004.
CONCLUSÃO
11.	A abrangência e a profundidade das verificações levadas a efeito fundamentam convicção de que o ato 2678/2017 pode ser apreciado pela legalidade, em razão de não terem sido encontradas irregularidades no ato, de acordo com o item Exame das Constatações desta instrução.
12.	A abrangência e a profundidade das verificações levadas a efeito fundamentam convicção de que o ato 88362/2018 pode ser apreciado pela ilegalidade, em razão das irregularidades apontadas no item Exame das Constatações desta instrução, que representam afronta à legislação e à jurisprudência de referência
PROPOSTA DE ENCAMINHAMENTO
13.	Ante o exposto, com fundamento no art. 71, inciso III, da Constituição Federal, no art. 1º, inciso V, e art. 39, incisos I e II, da Lei 8.443/1992, no art. 260 do Regimento Interno do Tribunal de Contas da União, propõe-se: 
13.1.	Considerar LEGAL e conceder o registro do ato de Pensão militar 2678/2017 - Reversão de JOSE ARLINDO BORTOLUZZI do quadro de pessoal do órgão/entidade COMANDO DO EXÉRCITO.
13.2.	Considerar ILEGAL e recusar registro do ato de Pensão militar 88362/2018 - Alteração de JOSE ARLINDO BORTOLUZZI do quadro de pessoal do órgão/entidade COMANDO DO EXÉRCITO, com base nos arts. 71, inciso III, da Constituição Federal, 1º, inciso V, e 39, inciso II, da Lei 8.443/1992 e 260, § 1º, do Regimento Interno.
13.3.	Com fulcro no art. 262, caput, do Regimento Interno deste Tribunal, determinar ao órgão/entidade COMANDO DO EXÉRCITO que: 
13.3.1.	informe o teor do acórdão que vier a ser prolatado, encaminhando ao TCU, no prazo de trinta dias, comprovante da data de ciência pelo (a) interessado (a) , nos termos do art. 4º, § 3º, da Resolução TCU 170/2004.
13.3.2.	dispense a devolução dos valores indevidamente recebidos de boa-fé até a data da ciência do órgão/entidade COMANDO DO EXÉRCITO, do acórdão que vier a ser proferido, com base no Enunciado 106 da Súmula da Jurisprudência do TCU.
13.3.3.	apresente ao beneficiário o direito a opção entre os cargos/proventos acumulados ilegalmente com a pensão militar/reforma para tal situação se enquadre no que prescreve o art. 29 de Lei nº 3765/60.
13.3.4.	dê ciência, no prazo de quinze dias, contados da notificação, do inteiro teor desta deliberação (a) o interessado (a) , alertando-o (a) de que o efeito suspensivo proveniente da interposição de eventuais recursos junto ao TCU não o (a) exime da devolução dos valores percebidos indevidamente, caso o recurso não seja provido."
É o relatório.

não há.

Procurador Marinus Eduardo De Vries Marsico.

ALTERAÇÃO E REVERSÃO DE PENSÃO MILITAR. ACUMULAÇÃO INDEVIDA DA PENSÃO COM OUTRAS FONTES DE RENDA, EVIDENCIADA APÓS A EMISSÃO DO ATO. LEGALIDADE DOS ATOS. NECESSIDADE DE OPTAR POR CARGOS LEGALMENTE ACUMULÁVEIS, ART. 29 DA LEI 3.765/60. DETERMINAÇÃO. ARQUIVAMENTO.

PENSÃO MILITAR (PMIL)

Secretaria de Fiscalização de Integridade de Atos e Pagamentos de Pessoal e de Benefícios Sociais (Sefip).

Em exame, atos de reversão e de alteração de pensão militar instituída por José Arlindo Bortoluzzi, emitidos pelo Ministério da Defesa - Comando do Exército, em 9/5/2016.
A Secretaria de Fiscalização de Integridade de Atos e Pagamentos de Pessoal e de Benefícios Sociais (Sefip) propõe a legalidade do ato de reversão (2678/2017, peça 3) e a ilegalidade da alteração (88362/2018, peça 4) . O Ministério Público junto a este Tribunal (MP/TCU) , representado pelo procurador Marinus Eduardo De Vries Marsico, acompanha a proposta.
Segundo a unidade instrutiva, um dos pensionistas, o Sr. Gilvani José Bortoluzzi:
" (...) acumula além da pensão em estudo uma pensão do Município de Santa Maria (INST. PREV. ASSIST. À SAÚDE SERV. PÚBL. MUN. DE S. MARIA, TIPO: PENSIONISTA, NO. IDENTIFICAÇÃO: 000077055801 (TCETCM) ) , vide contracheque anexo, e uma pensão por morte do INSS desde 13/09/2008, no valor de R$ 4.974,61, situação em desacordo com o art. 29 de lei 3765/60.". (peça 6, p. 3) .
Minha assessoria verificou que quando o ato sob exame foi emitido, em 9/5/2016, o beneficiário percebia somente a pensão do INSS por morte (desde 13/9/2008) , sendo lícita a acumulação.
O terceiro benefício, pensão paga pelo Instituto de Previdência e Assistência à Saúde dos Servidores Públicos Municipais de Santa Maria, passou a ser percebido posteriormente, em 29/1/2018 (http://www.ipasspsm.net/pronimtb/index.asp?acao=4&item=5&visao=2&CdMatricula=770558&sqContrato=1&tpCalculo=9&dtCompetencia=01/02/2018, acessado em 12/9/2022, peça 9) .
O que não pode prosperar é a situação agora existente, por não se tratar de acumulação lícita de pensão militar com outros benefícios previdenciários (art. 29 da Lei 3.765/1960) .
Assim, o ato deve ser julgado legal, com determinação ao jurisdicionado que comunique ao beneficiário deve fazer a opção pelos benefícios que deseja acumular, licitamente, em conformidade com o disposto no art. 29 da Lei 3.765/60.
Diante do exposto, voto pela aprovação do acórdão que ora submeto à apreciação deste Colegiado.
TCU, Sala das Sessões, em 4 de outubro de 2022.
Weder de Oliveira 
Relator